臺灣新北地方法院民事裁定
110年度訴字第2787號
原      告  財團法人基礎天基聖堂

法定代理人  藍明和  


被      告  邱德有  
上列當事人間請求給付租金等事件，本院裁定如下：
    主  文
本件移送臺灣花蓮地方法院。
    理  由
一、按訴訟，由被告住所地之法院管轄；定法院之管轄，以起訴
    時為準；訴訟之全部或一部，法院認為無管轄權者，依原告
    聲請或依職權以裁定移送於其管轄法院，民事訴訟法第1條
    第1項前段、第27條、第28條第1項分別定有明文。次按民法
    第20條第1項規定，依一定事實足認以久住之意思，住於一
    定之地域者，即為設定其住所於該地。顯見我國民法關於住
    所之設定，兼採主觀主義及客觀主義之精神，如當事人主觀
    上有久住一定地域之意思，客觀上亦有住於一定地域之事實
    ，該一定之地域即為其住所。而住所雖不以戶籍登記為要件
    ，惟倘無客觀之事證足認當事人已久無居住該原登記戶籍之
    地域，並已變更意思以其他地域為住所者，戶籍登記之處所
    ，仍非不得資為推定其住所之依據（最高法院106年度台抗
    字第824號裁定意旨參照）。
二、原告主張：被告無權占有原告所有之花蓮縣○○市○○段0000地
    號土地，及坐落其上同段1868建號即門牌號碼花蓮縣○○市○○
    路000號建物（下稱系爭建物），並將系爭建物1樓出租予訴
    外人黃泳濱，而原告前就此訴請被告給付相當於租金之不當
    得利（下稱前案訴訟），業經臺灣高等法院花蓮分院於民國
    107年9月14日以106年度上易字第66號判決（下稱第66號判
    決）判命被告應給付自106年6月28日起至106年11月30日止
    間相當於租金之不當得利，繼經最高法院於110年1月21日以
    109年度台上字第752號裁定（下稱第752號裁定）駁回被告
    該案上訴而確定。嗣因被告未遷讓返還系爭建物1樓，仍由
    黃泳濱承租使用中，爰依不當得利之法律關係，請求被告給
    付自106年12月1日起至110年6月30日止間相當於租金之不當
    得利、原告代繳之房屋稅及滯納金共計新臺幣160萬2,916元
    暨其法定遲延利息等語。
三、經查：
　㈠本件原告前於110年7月16日對被告聲請發支付命令，經本院
    以110年度司促字第22924號准予核發支付命令，惟被告已於
    法定期間提出異議，應以原告上開支付命令之聲請視為起訴
    。又被告自45年10月1日起即設籍在花蓮縣○○鄉○○○街00號（
    下稱戶籍址），且本院按該戶籍址寄送上開支付命令，亦由
    被告同居人即其配偶游碧蓮簽收，嗣被告具狀提出異議時，
    其異議狀上亦載明其住所地在該戶籍址等情，有個人戶籍資
    料查詢結果、本院送達回證及民事異議狀附卷可稽（見110
    年度司促字第22924號卷【下稱司促卷】第93頁、第95頁；
    本院卷第11頁）；參諸兩造於前案訴訟過程中，上開第66號
    判決、第752號裁定所載之被告住所地，亦為上開花蓮縣○○
    市○○路000號建物，而非新北市○○區○○路000巷00號（下稱建
    國路址），有上開第66號判決、第752號裁定在卷可參（見
    司促卷第17至40頁、第41至44頁），則本件既無客觀事證足
    認被告已久無居住該戶籍址，並已變更意思以該建國路址為
    住所，則被告抗辯其現仍以該戶籍址為住所，並無變更住所
    情事等詞，尚屬有據，洵為可採。
  ㈡至原告主張其前按被告戶籍址寄送掛號郵件，因2 次招領逾
    期而遭退回，嗣後委由律師發函按該建國路址寄送，則由被
    告蓋章收受，且依員警查訪結果顯示被告確有居住在該建國
    路址，而被告所經營之中為機械股份有限公司（下稱中為公
    司）所在地亦在新北市○○區○○路000 巷00號，鄰近新北市鶯
    歌區，故被告住所地應在該建國路址等節，固據提出郵件封
    面及收件回執、律師函及收件回執、公司登記資料等件為證
    （見司促卷第61至65頁；本院卷第23至27頁、第29至31頁）
    ，並有新北市政府警察局三峽分局（下稱三峽分局）110年8
    月24日新北警峽刑字第1103629365號函及所附查訪表在卷可
    考（見司促卷第79至81頁）。然查原告所指上開遭退回郵件
    之寄件日期為107年10月1日，有上開郵件封面及收件回執在
    卷可憑，此相距原告聲請本件支付命令之時間已有相當間隔
    ，且招領郵件未經本人前往領取之可能原因非僅一端，故原
    告執此主張被告於本件視為起訴時並非以該戶籍地為住所，
    即非有據。至原告雖另以其按該建國路址寄送之律師函收件
    回執上蓋有被告印章，且三峽分局查訪結果顯示被告亦有居
    住該建國路址，而被告所營中為公司亦鄰近新北市鶯歌區等
    詞為由，主張被告住所地在該建國路址，然被告就此具狀抗
    辯其現與配偶、子女共同居住在該戶籍址，工作地點雖在新
    北市樹林區，惟下班或假日經常返回該戶籍址居住，而該建
    國路址有借予同道參修之道親使用，並由同道代為收受郵件
    等語；參諸本院經囑請三峽分局派員至該建國路址查訪後，
    亦經訴外人蔡玉青表示被告雖有居住在該建國路址，惟其與
    被告均為房客等語，有上開查訪表在卷可佐，是被告縱曾因
    工作等因素居住在該建國路址，然此仍與被告已廢止原戶籍
    地為住所乙節係屬二事，本件依原告所舉事證，僅得證明被
    告曾有在該建國路址居住，且該處有人得持被告印章收受信
    件之事實，尚難憑此逕認被告已久無居住該戶籍址，而變更
    以該建國路址為住所之意思，是原告執前詞為由主張被告住
    所地在該建國路址，尚非有據，自無可採。 
  ㈢從而，被告之住所地在花蓮縣壽豐鄉平和一街58號，是依民
    事訴訟法第1條第1項前段規定，被告住所地之法院即臺灣花
    蓮地方法院，就本件訴訟有管轄權，本件應由臺灣花蓮地方
    法院管轄。茲原告向無管轄權之本院起訴，顯係違誤，參以
    被告亦已具狀抗辯本院就本件訴訟無管轄權，並聲請將本件
    訴訟移送至臺灣花蓮地方法院審理（見本院卷第15至16頁、
    第65至68頁），爰依職權將本件移送於該管轄法院。
四、依民事訴訟法第28條第1項，裁定如主文。 
中　　華　　民　　國　　111 　年　　1 　　月　　28　　日
                  民事第七庭    法　官　李宇銘
以上正本係照原本作成。
如不服本裁定，應於送達後10日內向本院提出抗告狀，並繳納抗
告裁判費新臺幣1,000元。
中　　華　　民　　國　　111 　年　　2 　　月　　7 　　日
　　　　　　　　　　　　    　　書記官  黃筱玲